【裁判字號】    95,簡上,110
【裁判日期】    950817
【裁判案由】    確認本票債權不存在
【裁判全文】
臺灣桃園地方法院民事判決             95年度簡上字第110號
上  訴  人  乙○○
訴訟代理人  呂丹琪律師
被上 訴 人  甲○○
訴訟代理人  許朝財律師
複代 理 人  盧建宏律師
上列當事人間確認本票債權不存在事件，上訴人對於民國95年4
月6 日本院桃園簡易庭95年度桃簡字第210 號第一審簡易判決提
起上訴，經本院於民國95年7 月27日言詞辯論終結，判決如下：
    主  文
上訴駁回。
第二審訴訟費用由上訴人負擔。
    事  實
甲、上訴人方面：
壹、聲明：
一、原判決廢棄。
二、確認被上訴人就附表所示2 張本票（下稱系爭本票）對上訴
    人之票據債權不存在。
貳、陳述：除與原審判決記載相同者，茲引用之外，補稱：
一、按票據債務人不得以自己與發票人或執票人之前手間所存抗
    辯之事由，對抗執票人，但執票人取得票據出於惡意者，不
    在此限；以惡意或有重大過失取得票據者，不得享有票據上
    之權利。無對價或以不相當之對價取得票據者，不得享有優
    於其前手之權利。票據法第13條、第14條定有明定。又按票
    據行為為不要因行為，苟執票人之取得票據並非出於惡意或
    詐欺，固不因票據行為原因之無效而受影響，惟票據債務人
    ，以自己與執票人間所存抗辯事由對抗執票人仍非法所不許
    。本件被上訴人既於原審自認如附表所示，面額共新台幣（
    下同）112 萬元（下稱系爭票款）之系爭本票係上訴人之妻
    郭張阿里生前向被上訴人借款所簽發，且系爭本票之字跡為
    郭張阿里之筆跡，並非上訴人之筆跡，是系爭本票係郭張阿
    里未經上訴人同意，盜用上訴人之印章（下稱系爭印章）並
    偽造上訴人簽名所簽發。被上訴人收受系爭本票時即知系爭
    本票非上訴人親自簽名，卻仍願意收受，自屬惡意受領人，
    依上引法文規定，自不得享有票據上之權利，且被上訴人為
    系爭本票之第一手受讓人，依上引判例，上訴人得以自己與
    被上訴人間所存前揭抗辯事由對抗被上訴人。
二、又被上訴人既自認係郭張阿里向其借款，則依常理判斷，自
    應由郭張阿里簽發本票交付被上訴人，上訴人既從未向被上
    訴人借款，亦無其他金錢往來，自無需簽發系爭本票交付被
    上訴人。且兩造間既無借貸關係存在，被上訴人自係無對價
    且無原因事實取得系爭本票，依前引法文規定，不得享有優
    於其前手之權利。
三、且按無代理權而以代理人名義簽名於票據者，應自負票據上
    之責任。票據法第10條第1 項定有明文。又盜用他人印章為
    發票行為，即屬票據之偽造，被盜用印章者，因非其在票據
    上簽名為發票行為，自不負發票人之責任，此項絕對的抗辯
    事由，得以對抗一切執票人（最高法院51年台上字第3309號
    判例）。系爭本票為上訴人之妻郭張阿里於生前盜用上訴人
    所有系爭印章所偽造，此為被上訴人所明知，已如前述。且
    經上訴人本人於原審當庭簽名比對，一望即知系爭本票關於
    上訴人簽名之字跡，並非上訴人親自簽名，則縱系爭本票蓋
    有系爭印章之印文，然印章或印文極易遭人盜用，故票據法
    第120 條、第6 條明定本票應由發票人親自簽名，倘未簽名
    時，得以蓋章代之，而票據上如同時有發票人之簽名及蓋章
    ，應以較不易遭人偽造或盜用之簽名為準，上訴人既未於系
    爭本票簽名，自不負票據上之責任。從而，被上訴人自不得
    主張其就系爭本票對上訴人之票據債權存在。
四、綜上所述，原審未察，認被上訴人就系爭本票對上訴人之票
    據債權存在而駁回上訴人之起訴，尚有未洽。爰提起本件上
    訴，請求廢棄原審判決，改判如前揭上訴聲明。
參、證據：援用第一審所提證據。
乙、被上訴人方面：
壹、聲明：
    如主文所示。
貳、陳述：除與原審判決記載相同者，茲引用之外，補稱：
一、系爭本票係上訴人之妻郭張阿里於生前與上訴人共同簽發，
    或由上訴人同意或授權郭張阿里於生前簽發，上訴人應依系
    爭本票所載文義對被上訴人負系爭票款之給付責任：
（一）經查，上訴人之妻郭張阿里於生前曾簽發票號第048031號
      本票，並與上訴人共同簽發票號第198603至198605號、第
      198607至198609號等6 張本票，作為向被上訴人借款350
      萬元之擔保，嗣因無力清償，經被上訴人向鈞院分別聲請
      對上訴人、郭張阿里核發88年度促字第15820 號、第1266
      5 號支付命令，上訴人不僅未對上開支付命令聲明異議，
      且於被上訴人持該確定支付命令，聲請鈞院強制執行其所
      有之不動產後，並偕同郭張阿里與被上訴人在律師見證下
      ，就上開票號第198603號等6 張本票之借款債權與被上訴
      人訂定和解書（下稱系爭350 萬元和解書），同意給付被
      上訴人350 萬元，並由郭張阿里自行就上開第048031號本
      票之借款與被上訴人訂定和解書（下稱系爭250 萬元和解
      書），同意給付被上訴人250 萬元，足認上訴人確與郭張
      阿里共同簽發上開6 張本票，該6 張本票蓋用之印章並非
      郭張阿里所盜用。而本件系爭本票蓋用上訴人所有之系爭
      印章既與上開6 張本票之印文相同，足認亦係由上訴人與
      郭張阿里共同簽發，作為郭張阿里生前向被上訴人借款（
      下稱系爭借款）債權之擔保。上訴人辯稱系爭本票係郭張
      阿里盜用其所有系爭印章所偽造，不足採信。
（二）再查，上訴人自承其妻郭張阿里生前於桃園縣桃園市○○
      路360 號經營之自助餐店係以上訴人名義向第三人陳漢雄
      承租，嗣因該自助餐店生意不佳，遂由郭張阿里告知上訴
      人欲將該自助餐店轉讓被上訴人，由上訴人出面與被上訴
      人簽訂房屋租賃契約，上訴人並自認卷附租賃契約書係由
      其親簽。而上訴人與陳漢雄及被上訴人分別簽訂之上開租
      約，其簽訂時間分別為91年8 月7 日、同年8 月14日，與
      系爭本票之簽發時間為91年3 月1 日、同年1 月1 日，其
      間相隔不到半年，且該2 件租約所蓋用上訴人之印文、簽
      名均屬相同，益證上訴人確知悉被上訴人與郭張阿里間就
      系爭借款之借貸關係，並共同簽發系爭本票，或授權或同
      意郭張阿里簽發系爭本票交付被上訴人，作為系爭借款債
      權之擔保，上訴人自應負其發票人之責任。
二、按票據行為為不要因行為，執票人不負證明關於給付原因之
    責任，如票據債務人主張執票人取得票據出於惡意或詐欺時
    ，則應由該債務人負舉證之責（最高法院64年台上字第1540
    號判例意旨參照），則被上訴人就執有系爭本票之原因關係
    ，自不負證明之責。且上訴人既知悉系爭借款之前揭借貸關
    係，系爭本票並係由上訴人與郭張阿里共同簽發，或由上訴
    人授權或同意郭張阿里簽發，作為系爭借款債權之擔保，已
    如前述，則被上訴人就系爭本票自非惡意受領人，亦非無對
    價或以不相當之對價取得系爭本票。上訴人就其所指被上訴
    人係惡意或詐欺，或無對價或以不相當之對價取得系爭本票
    之說，既未舉證證明，所辯自無可採。又上訴人既自認系爭
    本票上蓋用其名義印文之印章為其所有，復未舉證係如何被
    郭張阿里所盜用，是其辯稱系爭本票係由郭張阿里盜用其印
    章所偽造，自無可取，自應對被上訴人負本票發票人之責任
    。
三、綜上所述，上訴人本件主張並無理由，原審駁回其起訴，認
    事用法並無違誤，本件上訴並無理由，其上訴應予駁回。
參、證據：除援用第一審所提證據外，補提兩造及郭張阿里於89
    年1 月6 日簽訂系爭250 萬元、350 萬元和解書各1 件、本
    票6 張為證。
    理  由
壹、程序部分：
    按確認法律關係之訴，非原告有即受確認判決之法律上利益
    者，不得提起之，民事訴訟法第247條第1項前段定有明文。
    所謂即受確認判決之法律上利益，係指因法律關係之存否不
    明確，致原告在私法上之地位有受侵害之危險，而此項危險
    得以對於被告之確認判決除去之者而言，故確認法律關係成
    立或不成立之訴，苟具備前開要件，即得謂有即受確認判決
    之法律上利益（最高法院42年台上字第1031號判例意旨參照
    ）。本件上訴人主張被上訴人執有以其名義簽發如附表所示
    之系爭本票聲請本院裁定准予強制執行，經本院以94年度票
    字第13967 號裁定准許之事實，為兩造所不爭執，並經原審
    依職權調閱上開本票許可強制執行事件卷宗，核閱無訛。而
    上訴人否認系爭本票係其所簽發，則兩造就系爭本票債權是
    否存在顯有爭執，如上訴人不訴請確認，其在私法上之地位
    即有受侵害之危險，此項危險有以本件確認判決除去之必要
    ，依前揭說明，上訴人對被上訴人提起本件確認系爭本票債
    權不存在之訴以排除該項危險，自有即受確認判決之法律上
    利益。
貳、實體部分：
一、上訴人起訴主張：其從未向被上訴人借款，亦無金錢往來，
    其未曾簽發如附表所示面額共112 萬元之系爭本票，該本票
    係其妻郭張阿里生前盜蓋其所有系爭印章所偽造，並由被上
    訴人惡意，或無對價、以不相當之對價或無原因事實所取得
    ，依票據法第13條、第14條第2 項規定，被上訴人不得享有
    系爭本票之票據權利，或不得享有優於其前手之權利，且依
    同法第10條規定，上訴人就系爭本票亦不負發票人之責任，
    被上訴人不得就系爭本票對其主張票據權利存在，惟被上訴
    人竟執系爭本票向本院聲請裁定許可強制執行。爰提起本件
    訴訟，請求判決確認被上訴人就系爭本票對上訴人之票據債
    權不存在等語，並為如前揭聲明所示。
二、被上訴人則以：系爭本票係上訴人之妻郭張阿里生前於91年
    間在桃園縣桃園市○○路360 號經營自助餐生意時，因資金
    週轉困難而向被上訴人借用系爭借款，且上訴人知悉上開借
    款情形，並與郭張阿里共同簽發，或同意或授權郭張阿里蓋
    用上訴人所有系爭印章而簽發交付被上訴人，作為系爭借款
    之擔保，並非由郭張阿里盜用上訴人所有系爭印章所偽造，
    被上訴人亦非惡意或無對價或以不相當之對價取得系爭本票
    ；上訴人既係系爭本票之發票人，復未舉證證明被上訴人有
    何惡意或無對價或以不相當之對價取得系爭本票，自應依系
    爭本票所載文義對被上訴人負系爭112 萬元票款之給付責任
    ，是上訴人提起本件訴訟，請求確認被上訴人就系爭本票對
    其票據權利不存在，自無理由等語，資為抗辯，並為如前揭
    聲明所示。
三、上訴人起訴主張其未向被上訴人借款，系爭本票係由其妻郭
    張阿里生前持其所有系爭印章蓋用簽發，其上所載上訴人名
    義之簽名亦係郭張阿里之筆跡，並非其筆跡等情，業據其提
    出系爭本票2 紙為證（參原審支付命令卷第4 頁），並為被
    上訴人所不爭執，堪信屬實。惟上訴人主張系爭本票係由郭
    張阿里生前盜蓋其所有系爭印章所偽造，並由被上訴人惡意
    ，或無對價或以不相當之對價取得，被上訴人不得享有系爭
    本票之票據權利，或不得享有優於其前手之權利，其就系爭
    本票亦不負發票人之責任，被上訴人不得就系爭本票對其主
    張其票據權利存在，則為被上訴人以前詞所否認。是本件應
    審究之爭點為：上訴人是否與郭張阿里生前共同簽發系爭本
    票，或同意或授權郭張阿里生前簽發系爭本票而為系爭本票
    之發票人？被上訴人是否惡意，或無對價或以不相當之對價
    取得系爭本票？得否就系爭本票對上訴人主張票據權利？爰
    茲分論如下。
四、按本票為無因證券，執票人行使票據上權利，就本票之取得
    有無正當原因，或有無對價關係，不負證明之責。又本票上
    發票人欄之印章如為真正，即應推定該本票係發票人所簽發
    。如發票人主張其印章被盜用，依舉證責任分配之原則，自
    應由發票人就其印章被盜用之事實負舉證責任。經查：
（一）上訴人於原審95年3 月22日言詞辯論期日既當庭自認系爭
      本票所蓋用之系爭印章為其所有（參原審卷第43頁），依
      上開說明，自應推定系爭本票係屬真正。上訴人雖主張上
      開印文係其妻郭張阿里生前盜蓋其所有系爭印章所偽造，
      惟為被上訴人所否認，則上訴人自應就其主張系爭本票係
      郭張阿里盜蓋系爭印章偽造之事實負舉證責任。惟上訴人
      就其主張上開盜蓋偽造之事實，並未提出任何證據證明屬
      實，是其前揭所辯自無足採。
（二）況依被上訴人所提，並為上訴人不爭執其真正之系爭250
      萬元、350 萬元和解書（參原審卷第16至17頁、本院卷第
      28至32頁）所載，郭張阿里於生前曾簽發票號第048031號
      本票，另以其自己與上訴人名義共同簽發前揭票號第1986
      03號等6 張本票（參原審卷第18至19頁），作為向被上訴
      人借款之擔保，且因未依約還款，經被上訴人向本院分別
      聲請對上訴人、郭張阿里核發88年度促字第15820 號、第
      12665 號支付命令，上訴人不僅未對該支付命令聲明異議
      ，且於被上訴人持該確定支付命令聲請本院以88年度執字
      第11955 號強制執行事件執行其所有之不動產後，上訴人
      並偕同郭張阿里與被上訴人在律師見證下，就上開票號第
      198603號等6 張本票之借款債權與被上訴人訂定系爭350
      萬元和解書，同意給付被上訴人350 萬元，並由郭張阿里
      就其簽發上開第048031號本票之借款債權部分，自行與被
      上訴人訂定系爭250 萬元和解書為和解，且上訴人業已代
      郭張阿里清償上開350 萬元，此參上開2 件和解書所載即
      明，並為兩造所不爭執。且觀諸系爭350 萬元和解書所載
      ，並無任何郭張阿里偽造上開6 張本票之記載，上訴人復
      未舉證證明其情，是上訴人辯稱上開6 張本票係郭張阿里
      盜蓋其所有系爭印章所偽造，自無可取；被上訴人主張上
      訴人係與郭張阿里共同簽發上開6 張本票，自屬可採。而
      本件系爭本票所蓋用之前揭印文，既與上開6 張本票之印
      文相同，均屬上訴人所有系爭印章蓋用所得之印文，並為
      上訴人所不爭執。參以上訴人自認其曾於郭張阿里生前，
      向第三人陳漢雄承租前揭桃園縣桃園市○○路360 號之房
      屋，供郭張阿里經營自助餐店，嗣再與被上訴人簽約，將
      上開房屋轉租被上訴人等情，核與被上訴人主張其向郭張
      阿里頂讓上開自助餐店，並向上訴人承租上開房屋，及原
      審卷附上訴人分別與陳漢雄、被上訴人簽訂之租賃契約書
      （參原審卷第43、45頁反面）所載相符，且上訴人對於被
      上訴人主張上開2 件租約所蓋用之印文與系爭本票之印文
      相符，亦未為爭執。足認被上訴人主張上訴人於郭張阿里
      生前經營上開自助餐店時，亦參與該自助餐店之經營，且
      上訴人知悉郭張阿里與被上訴人間就系爭借款之借貸關係
      ，及系爭本票係因郭張阿里生前向其表示上開自助餐店周
      轉需要而向被上訴人借用系爭借款，嗣因無法還款而由上
      訴人授權，同意郭張阿里持其所有系爭印章蓋用於系爭本
      票，填載上訴人之名義，與上訴人共同簽發系爭本票交付
      被上訴人，作為系爭借款之擔保，堪信屬實；上訴人辯稱
      系爭本票係郭張阿里盜用其所有系爭印章所偽造，既未舉
      證證明，自不足採信。又上訴人既同意郭張阿里蓋用系爭
      印章，與郭張阿里共同簽發系爭本票，則上開印文是否上
      訴人親自蓋印，或上訴人是否於系爭本票親自簽名，均不
      影響上訴人係與郭張阿里共同簽發系爭本票而為其發票人
      之認定，上訴人以其未親自蓋章並簽名於系爭本票，據以
      否認系爭本票為其所簽發，亦無可取。
五、按在票據上簽名者，依票上所載文義負責。2 人以上共同簽
    名時，應連帶負責；票據上之簽名，得以蓋章代之。票據法
    第5 條、第6 條定有明文。本件系爭本票既經上訴人同意，
    由其妻郭張阿里於生前持上訴人所有系爭印章蓋用於系爭本
    票而共同簽發交付被上訴人，作為系爭借款之擔保，既如前
    述，上訴人復未舉證證明被上訴人係惡意或無對價或以不相
    當之對價或無原因關係取得系爭本票，所辯自無可採；被上
    訴人主張其非惡意，亦非無對價或以不相當之對價取得系爭
    本票，自屬有據。是依上引法文規定及同法第10條第1 項規
    定之反面解釋，上訴人自應與郭張阿里就系爭本票對被上訴
    人負共同發票人之責任。從而，被上訴人主張上訴人應就系
    爭本票對其負發票人責任，上訴人提起本件訴訟，請求確認
    被上訴人就系爭本票對其票據債權不存在為無理由，自屬有
    據。
六、綜上所述，上訴人提起本件訴訟，請求確認被上訴人就系爭
    本票對其票據債權不存在，為無理由，不應准許；原審駁回
    上訴人之起訴，核無違誤。上訴意旨指摘原審判決不當，求
    予廢棄改判，為無理由，應駁回其上訴如主文所示。
七、本件事證已臻明確，兩造其餘主張陳述及所提證據，經核與
    本件判決之結果均無影響，爰不另一一論述，併此敘明。
八、據上論結，本件上訴為無理由，依民事訴訟法第436 條之1
    第3 項、第449 條第1 項、第78條，判決如主文。
中    華    民    國    95    年    8     月    17    日
                  民事第一庭  審判長法  官  郭琇玲
                                    法  官  林曉芳
                                    法  官  陳勇松
以上正本係照原本作成。
本判決不得上訴。
中    華    民    國    95    年    8     月    17    日
                                    書記官  蔡佳玲
附表：
┌──┬──────┬───────┬───────┬──────┬────┐
│編號│  票據號碼  │ 發  票  日   │ 到   期   日 │ 金  額     │ 備  註 │
│    │            │（民  國 ）   │（民   國  ） │（新台幣）  │        │
├──┼──────┼───────┼───────┼──────┼────┤
│1   │ＴＨ119053  │91年3月1日    │91年4月1日    │120,000元   │免除作成│
│    │            │              │              │            │拒絕證書│
├──┼──────┼───────┼───────┼──────┼────┤
│2   │265049      │92年1月1日    │92年3月30日   │1,000,000元 │免除作成│
│    │            │              │              │            │拒絕證書│
└──┴──────┴───────┴───────┴──────┴────┘


司法院資訊處製作；財團法人民間司法改革基金會備份。
